臺灣桃園地方法院民事判決　　　　　　　95年度保險字第13號
原　　　告　乙○○
相　對　人　國泰人壽保險股份有限公司
法定代理人　丙○○
訴訟代理人　甲○○
上列當事人間請求給付保險金事件，於民國96年1 月23日辯論終
結，本院判決如下：
    主  文
原告之訴及假執行之聲請均駁回。
訴訟費用由原告負擔。
    事  實
甲、原告方面：
一、聲明：
  (一)被告應給付原告新台幣（下同）100 萬元，及自起訴狀繕本
    送達被告之翌日起至清償日止，按週年利率5%計算之利息。
  (二)訴訟費用由被告負擔。
  (三)原告願供擔保請准宣告假執行。
二、陳述：
  (一)原告之子詹宗旻為要保人與被保險人，於民國83年4 月20日
    向被告投保「美滿人生312 終身壽險」附加「傷害特約」，
    保險金額為70萬元，另於88年6 月30日再附加「國泰平安保
    險附約」（傷害死殘），保險金額為30萬元，保險指定受益
    人均為原告。嗣詹宗旻於95年5 月14日騎車號WDS-386 號輕
    機車，行經桃園縣中壢市○○路益華分線9 之5 桿處時，撞
    及道路中央分隔島，發生交通意外事故，經送醫不治死亡，
    原告為保險契約受益人，乃於95年5 月25日向被告申請死亡
    傷殘之保險金理賠，被告竟告知詹宗旻發生交通事故，係因
    酒後騎車發生事故而死亡，為保險契約約定之除外責任事項
    ，故不予理賠。
  (二)雖桃園縣政府警察局交通大隊於交通事故發生後有做調查，
    且於詹宗旻送至行政院衛生署桃園醫院（下稱桃園醫院）時
    有抽取詹宗旻死亡時之身上血液，檢測酒精濃度為217mg/dl
    ，但依法醫學專業醫師所著書籍認：「一般生前血中酒精濃
    度的檢測經過小心、謹慎的取樣、保存及處理過程後，大多
    數沒有很大的爭議。但如果是死後或解剖時所採取的血液，
    其所檢測的酒精濃度檢查結果，在闡釋或說明上便可能會發
    生問題，其中最主要的問題是：這些酒精到底是死者生前飲
    酒所致（外因性）？抑或是因死後屍體因細菌發酵而產生（
    內因性）？……」，詹宗旻死亡後所抽取之血液，酒測中有
    酒精濃度反應，依上說明，即應查明，而被告竟未經過精確
    之審查，即認定其死亡是屬於除外責任而拒予理賠，實令人
    難以接受。
  (三)原告基於系爭保險契約「身故保險金給付」之約定，於被保
    險人因遭意外傷害事故而死亡，故於意外事故發生之日起18
    0 日內向被告請求給付身故保險金，為此，請求判決如聲明
    所示。
三、證據：提出桃園縣政府警察局道路交通事故初步分析研判表
    （下稱交通事故分析表）、台灣桃園地方法院檢察署（下稱
    桃園地檢署）相驗屍體證明書、楓城新聞與評論有關「酒精
    與交通事故傷害的法醫學觀點」資料一份。
乙、被告方面：
一、聲明：除如受不利判決願供擔保免為假執行外，如主文所示
    。
二、陳述：
  (一)系爭保險契約之要保人與被保險人均為原告之子詹宗旻，其
    於83年4 月22日向被告投保「美滿人生312 終身壽險」，保
    險金額為70萬元，其後於93年4 月22日將保險金額縮減為10
    萬元，並附加「傷害特約」保險金額為死殘保險金額為70萬
    元，於88年6 月30日再附加「國泰平安保險附約」保險金額
    為死殘保險金額為30萬元，而詹宗旻於95年5 月14日死亡，
    被告已依約於同年6 月5 日給付一般身故保險金予原告。
  (二)系爭美滿人生312 終身壽險契約「傷害特約」條款第14條除
    外責任約定：「被保險人直接因下列事由致死亡、殘廢或傷
    害時，本公司不負給付保險金的責任。……四被保險人犯罪
    行為……六被保險人因麻醉、酗酒所致事故。……」及「國
    泰平安保險附約」條款第21條除外責任約定：「被保險人直
    接因下列事由致成身故、殘廢或傷害時，本公司不負給付保
    險金的責任。……三被保險人犯罪行為。四被保險人飲酒後
    駕（騎）車，其吐氣或血液所含酒精成分超過道路交通法令
    規定標準者。」。道路交通安全規則第114 條第2 款規定：
    「汽車駕駛人有下列情形之一者，不得駕車：二飲用酒類或
    其他類似物後其吐氣所含酒精濃度超過每公升0.25毫克或血
    液中酒精濃度超過百分之0.05以上者。」，而刑法第185 條
    之3 規定：「服用毒品、麻醉藥品、酒類或其他相類之物，
    不能安全駕駛動力交通工具而駕駛者，處1 年以下有期徒刑
    、拘役或3 萬元以下罰金。」，且法務部88年5 月10日法檢
    字第001669號函示，所為凡呼氣酒精濃度逾每公升0.55毫克
    時，即屬不能安全駕駛。故行為人飲用酒類或其他類似物後
    其吐氣所含酒精濃度超過上開標準者，即不得駕車或屬不能
    安全駕駛之程度。
  (三)原告之子詹宗旻於95年5 月14日騎機車行經桃園縣中壢市○
    ○路益華分線9 之5 桿處，撞擊道路中央分隔島受傷送醫後
    不治死亡，此為不爭之事實，而詹宗旻於送醫時，抽檢其血
    液時，所測得之血液中酒精濃度為217mg/dl，顯已超過上開
    標準甚多，有交通事故初步分析表及桃園地檢署檢驗屍體證
    明書可稽，可見本件交通事故符合系爭保險契約所約定之除
    外責任條款，並非保險契約所約定之承保範圍，被告自不負
    給付保險金之責任。雖原告稱上開酒測值不正確，惟原告並
    未舉證證明，故其所辯，要不可採。
三、證據；美滿人生312 終身壽險要保書、告知書、人壽保險投
    保須知、保險契約內容變更申請書（附加各項附約）、國泰
    附加傷害保險給付特約條款、國泰平安保險附約、殘廢程度
    與保險金給付表、法務部行政函釋公函等影本各一份為證。
丙、本院依職權函桃園地檢署調取95年度相續字第10號相驗卷宗
    及函桃園醫院調取詹宗旻於交通事故發生後所做之抽血酒精
    測試資料。
    理  由
一、原告起訴主張其子詹宗旻為要保人及被保險人，於83年4 月
    20日向被告投保「美滿人生312 終身壽險」附加傷害保險契
    約，投保金額70萬元，並於88年5 月31日再加保附加「國泰
    平安保險附約」傷害死殘附約，保險金額30萬元，原告為上
    開保險契約之受益人，其子詹宗旻於95年5 月14日騎機車行
    經桃園縣中壢市○○路益華分線9 之5 桿處，不慎撞擊道路
    中央分隔島發生交通意外事故，受傷送醫後不治死亡等事實
    ，有美滿有人生312 終身壽險要保書、國泰平安保險契約、
    交通事故分析表、桃園地檢署相驗屍體證明書等為證，被告
    對此並不爭執，堪信為真。
二、原告又主張伊於95年5 月25日向被告申請死亡保險給付而遭
    被告拒絕，因被保險人詹宗旻已發生意外事故死亡，保險契
    約所約定保險給付條件已成就，故被告應即給付保險金100
    萬元，惟被告則以詹宗旻發生意外死亡係屬保險契約所約定
    之除外責任，故無庸理賠等詞為抗辯；是本件應審究之爭執
    點厥為：(一)詹宗旻於車禍發生前有無飲酒？其飲酒之情形是
    否為酗酒，及是否因酗酒導致車禍之發生？(二)本件保險事故
    是否符合前開保險契約之除外責任條款，被告得據以拒絕理
    賠？
三、按當事人主張有利於己之事實者，就其事實有舉證責任，固
    為民事訴訟法第277 條前段所明定，惟何人應負舉證之責，
    仍應視具體個案之情形而為分配，尚難一概而論，而若認為
    主張權利存在之原告均應負責舉證，將使其負擔過重之舉證
    責任，蓋以被告可隨意否認或抗辯，原告即需為舉證而疲於
    奔命，將因無法證明全部要件事實而歸敗訴，原告與被告於
    訴訟上之地位，顯失衡平。故主張法律關係存在之原告，僅
    須就該法律關係發生所須具備之特別要件，負舉證之責任，
    至被告主張有利於己之事實，應由被告負責舉證；又原告對
    於自己主張之事實己盡證明之責後，被告如抗辯不實並提出
    反對之主張者，則被告對其反對之主張，亦應負證明之責，
    此為舉證責任分擔之原則。即被告抗辯法律關係有權利障礙
    、消滅、排除之事實者，就該事實之存在，應負責舉證。
四、依被告與要保人詹宗旻所訂「美滿人生312 終身壽險」附加
    傷害保險契約條款第14條約定：「被保險人於本特約有效期
    限內，因遭遇外來、突發的意外傷害事故，並以此傷害為直
    接原因，自傷害之日起180 日以內死亡者，被告應按本特約
    保險金額給付死亡保險金」；第14條第6 款約定：「被保險
    人因酗酒所致事故致成死亡時，保險人不負給付保險金的責
    任」；另依「國泰平安保險附約」契約條款第14條亦約定：
    「被保險人於本附約有效的保險期間內，遭受非由疾病引起
    之外來突發意外傷害事故，並於意外傷害事故發生之日起18
    0 日以內身故者，本公司按本附約保險單所記載該被保險人
    的保險金額給付身故保險金。」；第21條約定：「被保險人
    直接因飲酒後駕（騎）車，其吐氣或血液所含酒精成分超過
    道路交通法令規定標準致成身故時，保險人不負給付保險金
    之責任」。是依上開約定，原告應舉證者為於保險契約有效
    期間內，被保險人係因遭遇外來突發的意外傷害事故，並於
    180 日內造成死亡之特別要件事實；被告得據以免責者，則
    為該保險事故有除外條款所約定或法定之免責事由，就此權
    利排除事由，依前述說明，應由被告負舉證之責。原告稱被
    保險人詹宗旻於「美滿人生312 終身壽險」及「平安保險附
    加傷害保險」期間內之95年5 月14日發生車禍意外事故而死
    亡，保險契約之受益人即原告依約得向被告請求給付意外身
    故保險金，就主張權利之特別要件事實，已盡其舉證之責，
    故被告欲免除給付保險金之責任，自應就被保險人詹宗旻之
    死亡有契約除外責任條款所約定或法定權利排除事由一事，
    負舉證責任，被告對此並不爭執（見本院95年12月19日準備
    程序筆錄）。
五、被告稱被保險人詹宗旻於車禍發生前有酗酒之事，惟為原告
    所否認，經查：
  (一)按文書之證據力，有形式上證據力與實質上證據力之分。前
    者係指真正之文書即文書係由名義人作成而言；後者則為文
    書所記載之內容，有證明應證事實之價值，足供法院作為判
    斷而言。必有形式上證據力之文書，始有證據價值可言。文
    書之實質上證據力，固由法院根據經驗法則，依自由心證判
    斷之。但形式上之證據力，其為私文書者，則應依民事訴訟
    法第357 條規定決定之。本件被告主張被保險人詹宗旻於本
    件車禍發生後，送至桃園醫院時，曾抽血檢測其血液中之酒
    精濃度，檢測結果詹宗旻之血液中所含酒精濃度高達217mg/
    dl，已超過道路交通管理處罰條例法定標準50mg/dl 的四倍
    有餘，故認定被保險人詹宗旻於車禍發生前有酗酒行為。而
    本院函查桃園醫院，該醫院於96年1 月3 日以桃醫病字第09
    50011085號回函所附之檢驗分析報告單所載詹宗旻於95年5
    月14日之酒精濃度測試值確為217mg/dl，有上開報告單影本
    在卷可參，且與本院調閱桃園地檢署95年度相字第792 號卷
    內所附檢驗分析報告單所載一致，原告對此亦不爭執（見本
    院96年1 月23日言詞辯論期日筆錄），是上開桃園醫院所出
    具之酒精濃度檢測報告單，應認有證據價值，為可採信；故
    詹宗旻於事故發生後所做之酒精濃度檢測值確為217mg/dl。
  (二)又被保險人詹宗旻於車禍發生前與其同學聚餐，並於95年5
    月13日晚上11時30分許至翌日凌晨1 時15分許與同學飲用高
    粱酒與啤酒等情，亦據與其一同聚餐之同學鍾武棟於上開相
    驗案件之警訊中陳述甚明（見95年度相字第792 號卷第9 頁
    ），原告對此亦不爭執（見同上期日筆錄），足見詹宗旻確
    是酒後騎車而發生意外事故甚明。雖原告稱詹宗旻固有酒後
    騎車之行為，但其僅是偶而飲酒，並非「習慣性飲酒」之酗
    酒情形，故非保險契約所約定「被保險人因麻醉、酗酒所致
    事故」之保險除外責任云云；惟查「酗酒」者，乃是「飲酒
    過量」之謂（見東方出版社所編之國語辭典），如有飲酒過
    量之習性者，其成因則有生理性與心理性之分，但其均屬「
    嗜酒」者，如有長期「酗酒」習慣者，則為「酗酒成性」，
    故酗酒者，即指飲酒過量之謂，且觀之道路交通管理處罰條
    例法定處罰標準為酒測達50mg/dl 者，即應加以處罰，並可
    能構成刑法第185 條之3 重大違背安全駕駛罪。又依相關研
    究發現，血液中酒精濃度達80至200mg/dl時，行為人可能會
    呈現情緒起伏大、步態不穩、肢體協調、平衡感與判斷力障
    礙度升高等現象（參見蔡尚穎著「酒精對人體生理與行為之
    影響」，引自台灣高等法院檢察署88年11月編「刑法第185
    條之3 酒後駕車不能安全駕駛認定標準之相關論文資料」第
    17頁），故上開保險契約除外責任所約定之「被保險人因麻
    醉、『酗酒』所致事故」，即指飲酒過量之情形，是原告上
    開主張，顯有誤會。被保險人詹宗旻於車禍發生前既有飲酒
    ，而於交通事故發生後在醫院抽血檢測酒精濃度時，已達21
    7mg/dl，足見其發生車禍，確是因「酗酒所致事故」。
六、再本件保險事故是否符合前開保險契約之除外責任條款約定
    ，被告得據以拒絕理賠？
  (一)依兩造所簽訂之美滿人生312 終身壽險傷害附約條款第14條
    第6 款約定：被保險人因麻醉、酗酒所致事故，被告不負給
    付保險金的責任；另於國泰平安保險附約契約條款第21條約
    定：被保險人飲酒後駕（騎）車，其吐氣或血液所含酒精成
    分超過道路交通法令規定標準，致成身故、殘廢或傷害時，
    被告不負給付保險金之責任。有上開契約影本在卷可參，足
    見被告得不負保險理賠責任之事由，須保險事故之發生與被
    保險人酗酒或飲酒後酒精成分超過道路交通法令規定標準值
    仍駕車者，有直接因果關係時，即與前開除外條款之約定該
    當。而保險法第133 條亦規定：被保險人因故意犯罪行為所
    致死亡，保險人不負給付保險金額之責任。被保險人詹宗旻
    於車禍發生前有飲酒，依上開酒測檢驗報告其血液中所含酒
    精濃度高達217mg/dl，即詹宗旻血液中所含酒精濃度已足以
    造成無法安全駕駛之情事，故詹宗旻之酗酒行為與發生保險
    事故死亡之間，應具有相當之因果關係。
  (二)原告雖主張，依桃園地檢署相驗報告書認被保險人詹宗旻死
    亡之原因為意外車禍致顱內出血死亡（桃園地檢署相驗證明
    書），其發生車禍時機車之擦痕與安全島高度不符，是詹宗
    旻發生本件車禍死亡之原因，應與保險契約之「因酗酒所致
    事故」有間，故本件應無除外責任條款之適用，且台灣高等
    法院檢察署已將本件相驗案件發回桃園地檢署重新調查，本
    件車禍並無任何積極證據可資證明被保險人詹宗旻發生事故
    係因酗酒所致云云。然保險契約除外責任（原因）條款約定
    之意旨應在於限制被保險人因故意或重大過失之不當行為使
    保險事故發生而獲取不當利益，以及保障保險人僅須於事前
    經其評估並願承受之風險範圍內負擔可能給付保險金之義務
    。財政部審查保單示範條款除外責任部分將超過道路交通法
    令標準之酒醉駕車列入除外責任事由，實係認定酒醉駕車之
    高危險行為，無異等同於被保險人之自殺、自殘行為，是被
    保險人飲酒後駕車，其吐氣或血液所含酒精成分超過道路交
    通法令規定標準，應足以推定被保險人有故意或重大過失，
    將自己置於極易致傷或死亡之高危險環境中，若就此情形仍
    由保險人負擔給付保險金之義務，不但易使被保險人或受益
    人獲取不當利益，且已逾越保險人所願承擔之合理風險。是
    以，在解釋被保險人死亡、殘廢或傷害是否因「被保險人犯
    罪行為」、「被保險人飲酒後駕（騎）車其吐氣或血液所含
    酒精成分超過道路交通法令規定標準」時，該犯罪行為或酒
    後駕駛行為，如係導致被保險人死亡、殘廢或傷害之「不可
    或缺之因素」時，即可認符合前開條款中「因下列事由致成
    死亡、殘廢或傷害」之意旨，如就該段文字嚴格限縮於「該
    犯罪行為或酒後駕駛行為係導致被保險人死亡、殘廢或傷害
    之唯一因素」之範圍內，將使被保險人及受益人獲得不當利
    益及保險人承擔不合理之風險。
  (三)又機器腳踏車駕駛人飲用酒類或其他類似物後其吐氣所含酒
    精濃度超過每公升0.25毫克以上者，不得駕車，道路交通安
    全規則第2 條第1 項第1 款與同法第114 條第2 款定有明文
    。被保險人詹宗旻於車禍後經醫院測試血液中所含酒精濃度
    高達217mg/dl，已超過道路交通管理處罰條例法定標準50mg
    /dl 的四倍有餘，且可能構成刑法第185 條之3 重大違背安
    全駕駛罪，顯已違反道路交通安全規則之酒後駕車標準；詹
    宗旻在此狀態下騎車，即可推定其已無安全駕駛之能力，其
    因而疏未注意路況，致撞上道路中央安全島，倘詹宗旻未於
    酒後、注意能力下降之狀態下為駕駛行為，當不會發生本件
    車禍事故導致死亡，是其飲酒過量後仍為駕駛行為，顯將自
    己置於極易致傷或死亡之高危險環境中，實為本件車禍事故
    發生不可或缺之原因，揆諸上開說明，被告抗辯被保險人詹
    宗旻酒後騎車，其吐氣或血液所含酒精成分超過道路交通法
    令規定標準，為酗酒駕車，係直接導致其死亡之原因，依保
    險契約除外責任條款之約定，被告不負給付保險金之責任等
    語，應堪採信；原告稱被保險人詹宗旻酒醉駕車並非其致死
    之直接原因，且無因果關係，顯不足採。
七、綜上所述，被保險人詹宗旻因飲酒後騎乘機車，其血液所含
    酒精成分超過道路交通法令規定標準值致成死亡，被告抗辯
    依雙方所簽訂之保險契約條款與保險法之相關規定，不須給
    付保險金，應屬有據；從而，原告本於保險契約之法律關係
    ，請求被告給付保險金100 萬元及自起訴狀繕本送達被告之
    翌日起至清償日止，按週年利率5%計算利息，為無理由；其
    假執行之聲請亦失所附麗，應併予駁回。
八、本件事實已臻明確，兩造其餘攻擊防禦方法，均與本案判決
    結果不生影響，爰不一一論述。
九、結論：原告之訴為無理由，依民事訴訟法第78條2 項，判決
    如主文。
中　　華　　民　　國　　96　　年　　2 　　月　　6 　　日
                  民事第三庭    法　官　潘進柳
以上正本係照原本作成
如對本判決上訴，須於判決送達後20日內向本院提出上訴狀
中　　華　　民　　國　　96　　年　　2 　　月　　6 　　日
                                書記官　李麗娟
